臺灣士林地方法院民事判決　　　　　　93年度勞簡上字第16號
上　訴　人　唐榮鐵工廠股份有限公司
法定代理人　丁○○
訴訟代理人　戊○○
　　　　　　乙○○
被上訴　人　甲○○
　　　　　　丙○○
上列當事人請求給付資遣費差額事件，上訴人對於中華民國93年8
月31日本院內湖簡易庭93年度湖勞簡字第20 號第一審判決提起上
訴，本院於民國94年4月14日言詞辯論終結，判決如下：
    主  文
原判決廢棄。
被上訴人在第一審之訴駁回。
第一、二審訴訟費用由被上訴人負擔。
    事實及理由
一、被上訴人主張：伊等原任職於上訴人公司，迄於民國91年8
    月31日時因上訴人公司進行民營化，而遭上訴人依勞動基準
    法與公營事業移轉民營條例（下稱民營條例）予以資遣。惟
    查上訴人於撥付被上訴人之資遣費中，漏未將被上訴人二人
    離職前6 個月之加班費納入平均工資計算，被上訴人甲○○
    部分為新台幣（下同）20543 元，被上訴人丙○○部分為19
    660 元，致計算資遣費時，被上訴人甲○○短少147232元，
    被上訴人丙○○短少108141元（計算式詳如附表1）， 經被
    上訴人一再向上訴人催討，迄未見理，是爰依兩造僱傭關係
    ，訴請上訴人給付被上訴人二人前開資遣費差額及遲延利息
    等語。
二、上訴人則以：被上訴人二人於91年8 月31日離職之原因實際
    上並非「民營化離職」，當時上訴人公司雖於給被上訴人之
    離職通知單上記載適用民營條例之規定，然係屬上訴人記載
    適用法令之錯誤，而上訴人業經於原審訴訟中另予更正並分
    別補發通知予被上訴人。當時上訴人公司因財務困窘而辦理
    91 年 所屬廠部民營化事宜時，被上訴人二人原係營建部之
    員工，因認機械廠均得順利民營化，故於91年4 月19日將被
    上訴人二人調至機械廠之鋼構部門，當時因陳報中央政府核
    可之民營化方式係採分廠、部民營化策略，機械廠當時便在
    未修正其組織規程之前提下，遂依臨時任務編組分成軌道車
    輛事業部公路車輛事業部及鋼構組（原機械廠鋼構工廠）。
    鋼構組則因與上訴人公司另一所屬之「營建部」業務相關，
    上訴人公司遂將兩單位合署辦公，分以土建組及鋼構組稱之
    ，但土建組與鋼構組之民營化作業，則係各自推動及執行，
    互不相干，91年9 月1 日上訴人公司機械廠公路車輛事業部
    順利移轉民營，軌道車輛事業部則延至91年10月15日完成民
    營化，惟營建部土建組與機械廠鋼構組因無人標購等因素而
    無法於91年9 月1 日順利如期完成民營化，嗣後行政院即核
    示上訴人未完成民營化之廠部應予縮編，人員則應予遣退。
    被告遂依行政院核定之「台灣省政府所屬唐榮鐵工廠股份有
    限公司專案精簡人員處理要點」（下稱專案精簡要點）及勞
    基法等規定辦理。依該專案精簡要點，離職人員於符合上訴
    人公司所定條件時，方可領取較優惠依勞基法退休金標準計
    算之離職給與、加發6 個月薪給與1 個月預告工資及公（勞
    ）保補償金等，否則僅能依一般勞基法規定領取資遣費給與
    。而當時上訴人公司因財務困窘，業經經濟部核示應予節流
    避免所屬員工加班，上訴人公司乃以91年4 月18日唐人字第
    0910001763號函規定：「專案優惠精簡人員有加班者，應於
    離退前補休完畢，或經本人同意切結將加班改為補休，方准
    同意按優惠辦法退遣，否則即按一般退遣規定辦理。」，並
    即下達予員工週知，當時距被上訴人工作單位縮編日期尚久
    ，被上訴人仍有充裕時間可以選擇將加班改為補休，然被上
    訴人並未選擇切結將加班改為補休，亦未選擇於離退前將加
    班時數補休完畢，則應視為其自願放棄補休之機會，否則被
    上訴人應無領取上揭較優惠依勞基法退休金標準計算之離職
    給與、加發6 個月薪給與1 個月預告工資及公（勞）保補償
    金等之權利。是被上訴人如主張應將加班費併入平均工資計
    算，則上開優於勞基法之給付自應返還上訴人等語資為抗辯
    。
三、本件原審對於被上訴人之請求，判決被上訴人全部勝訴，並
    依職權為假執行之宣告，上訴人全部聲明不服，求為廢棄原
    判決，並駁回被上訴人在第一審之訴；被上訴人則求為判決
    駁回上訴。
四、兩造不爭執之事項：
  (一)被上訴人為上訴人公司之員工，被上訴人丙○○任職期間自
    76年2 月3 日起至91年8 月31日止，年資為17年6 個月又26
    日；被上訴人甲○○任職期間自63年10月1 日起至91年8 月
    31日止，年資為27年11個月。
  (二)上訴人公司因財務困窘而辦理91年所屬廠部民營化事宜時，
    被上訴二人原係營建部之員工，於91年4月19日調至機械廠
    之鋼構部分，上訴人當時陳報中央政府核可之民營化方式係
    採分廠、部民營化策略，機械廠當時便在未修正其組織規程
    之前提下，依臨時任務編組分成軌道車輛事業部公路車輛事
    業部及鋼構組（原機械廠鋼構工廠）。鋼構組則與「營建部
    」合署辦公，分以土建組及鋼構組稱之，但土建組與鋼構組
    之民營化作業，則係各自推動及執行，互不相干。91年9 月
    1 日上訴人公司機械廠公路車輛事業部順利移轉民營，軌道
    車輛事業部則延至91年10月15日完成民營化，惟營建部土建
    組與機械廠鋼構組因無人標購等因素而無法於91年9 月1 日
    順利完成民營。
  (三)上訴人分別於91年9 月9 日、9 月5 日發函以「勞動基準法
    」暨「公營事業移轉民營條例」核定被上訴人甲○○年資於
    勞基法施行前為9 年10月，勞基法施行後為18年1 月，共計
    27年11月，給與金額為286 萬599 元，核定被上訴人丙○○
    於勞基法施行後之年資為17年6 月26日，給與金額為244 萬
    5321元，但上訴人在計算平均工資時並未將假日加班之工資
    即加班費計入。被上訴人甲○○91年3 月至8 月每月薪資均
    為53386 元、每月不休假加班費均為4448點83元，被上訴人
    丙○○91年3 月至8 月每月薪資均為58976 元、每月不休假
    加班費均為2614元。
  (四)被上訴人甲○○於91年3 月至8 月間之加班費共計20543 元
    、被上訴人丙○○於91年3 月至8 月間之加班費共計19660
    元。
  (五)上訴人公司因財務困窘，經經濟部核示應予節流避免所屬員
    工加班，上訴人公司遂以91年4 月18日唐人字第0910001763
    號函規定：「專案優惠精簡人員有加班者，應於離退前補休
    完畢，或經本人同意切結將加班改為補休，方准同意按優惠
    辦法退遣，否則即按一般退遣規定辦理」，並即下達予員工
    週知。
五、兩造之爭點：
  (一)被上訴人二人離職時應適用之法律為何？應適用民營條例或
    勞動基準法或專案精簡要點？
  (二)依前開應適用之法律，被上訴人二人離職給與之內容應如何
    規範？計算資遣費之平均工資時，加班費是否應列入計算？
六、法院得心證之理由：
  (一)被上訴人二人離職時應適用之法律為何？應適用民營條例或
    勞動基準法或專案精簡要點？
    1.被上訴人主張渠等上訴人以民營化為由，予以資遣，並提
      出上訴人公司91年9 月5 日唐人字第0910005021號函及91
      年9 月9 日唐人字第0910005134號函影本2 份為證（詳原
      審卷第9 頁至第12頁），上訴人則辯稱上開函文係屬誤繕
      ，上訴人已於原審訴訟進行中予以更正並通知被上訴人等
      語，並提出上訴人公司93年3 月18日唐人字第0930001087
      號、0930001086號函及93年5 月4 日唐人字第0930001800
      號、0930001799號函影本為證（詳原審卷第81頁至第90頁
      ）。
    2.被上訴人二人於91年8 月31日離職時，係任職於上訴人公
      司之營建部鋼構組，該單位並未經主管機關核准移轉民營
      ，已如上述，並有上訴人所提經濟部國營事業委員會91年
      10 月4日經國四字第09100162070 號函影本在卷可稽（詳
      原審卷第103 頁），依民營條例第2 條規定「公營事業全
      部或一部移轉民營，依本條例之規定辦理。」，上訴人公
      司所屬之營建部土建組及鋼構組既未經核准移轉民營，自
      不適用上開民營條例有關資遣、退休之規定，雖上訴人寄
      發予被上訴人之上揭91年9 月5 日、9 月9 日函件上誤繕
      為適用勞動基準法暨民營條例，惟被上訴人之離職事由既
      與民營條例之規定不符，自不因上訴人前開通知而認被上
      訴人離職時取得適用民營條例規定之權利。
    3.按「非有左列情形之一者，雇主不得預告勞工終止勞動契
      約：．．2 虧損或業務緊縮。」勞動基準法第11條第2 款
      定有明文。上訴人主張其公司於91年間因業務緊縮、財務
      困窘而終止與被上訴人間之勞動契約，此為被上訴人所不
      否認，故上訴人終止與被上訴人間之勞動契約，符合上揭
      勞基法第11條第2 款之規定。依上揭「專案精簡要點」規
      定，離職人員於符合上訴人公司所定之條件時，方可領取
      較優惠於依勞動基準法退休金標準計算之離職給與、加發
      6 個月薪給與1 個月預告工資及公（勞）保補償金等，否
      則僅能依一般勞基法領取資遣費或退休金。上訴人公司依
      經濟部核示，乃於91年4 月18日以唐人字第0910001763號
      函規定：「專案優惠精簡人員有加班者，應於離退前補休
      完畢，或經本人同意切結將加班改為補休，方准同意按優
      惠辦法退遣，否則即按一般退遣規定辦理」（詳原審卷第
      102 頁），是依上揭「專案精簡要點」之規定，資遣人員
      雖可領取較勞基法規定優惠之給與，但於計算退休金之平
      均工資時，不得將加班費併計，被上訴人既主張上訴人應
      將其離職前6 個月之加班費併入平均工資計算，顯然其並
      不主張適用「專案精簡要點」之規定，故本件被上訴人離
      職時應適用之法律並非民營條例或專案精簡要點，而係勞
      基法無訛。
  (二)依前開應適用之法律，被上訴人二人離職給與之內容應如何
    規範？計算資遣費之平均工資時，加班費是否應列入計算？
    1.按「3 工資：謂勞工因工作而獲得之報酬；包括工資、薪
      金及按計時、計日、計月、計件以現金或實物等方式給付
      之獎金、津貼及其他任何名義之經常性給與均屬之。4 平
      均工資：謂計算事由發生之當日前六個月內所得工資總額
      除以該期間之總日數所得之金額。」、「雇主依第11 條
      或第13條但書規定終止勞動契約者，其預告期間依左列各
      款之規定：1 繼續工作3 個月以上1 年未滿者，於10日前
      預告之。2 繼續工作1 年以上3 年未滿者，於20日前預告
      之。3 繼續工作3 年以上者，於30日前預告之。」、「雇
      主依前條終止勞動契約者，應依左列規定發給勞工資遣費
      ：1 在同一雇主之事業單位繼續工作，每滿一年發給相當
      於一個月平均工資之資遣費。2 依前款計算之剩餘月數，
      或工作未滿1 年者，以比例計給之。未滿1 個月者以1 個
      月計。」、「勞工退休金之給與標準如左：1 按其工作年
      資，每滿1 年給與兩個基數。但超過15年之工作年資，每
      滿1 年給與1 個基數，最高總數以45個基數為限。未滿半
      年者以半年計；滿半年者以1 年計。」、「前項第1 款退
      休金基數之標準，係指核准退休時1 個月平均工資。勞基
      法第2 條第3 款、第4 款、第16條第1 項、第17條、第55
      條第1 項第1 款、第2 項定有明文。
    2.查被上訴人丙○○任職上訴人公司期間自76年2 月3 日起
      至91年8 月31日止，年資為17年6 個月又26日；被上訴人
      甲○○任職期間自63年10月1 日起至91年8 月31日止，年
      資為27年11個月，依上揭勞基法規定，被上訴人丙○○離
      職時尚不符退休之要件，故僅能請求上訴人公司給付資遣
      費，被上訴人甲○○因已工作滿25年，符合退休之規定，
      故得請求上訴人給付退休金。被上訴人甲○○之服務年資
      跨越勞基法施行前後之日期，其於勞基法施行前之年資，
      計9 年10月，得20個基數，按工廠法規定其3 個月之平均
      工資為61394.83元（含加班費），可請求之退休金為
      0000000.6 元；至其於勞基法施行後之年資，計18年1 個
      月，得23個基數，依勞基法規定其6 個月之平均工資為
      61258.66元（含加班費），可請求之退休金為0000000.18
      元，再加計1 個月之預告工資53386 元，合計得請領之退
      休金及預告期間工資為0000000 元（計算式詳如附表2）
      。至於被上訴人丙○○之服務年資為17年6 個月又26日，
      得17.58 個基數，其平均工資為64867.27（含加班費），
      依勞基法之規定，所得請求之資遺費為0000000 元，加計
      1 個月之預告期間工資58976 元，合計0000000 元（計算
      式詳如附表3）。
    3.上訴人前已分別給付被上訴人甲○○0000000 元、給付被
      上訴人丙○○0000000 元，均超出被上訴人依勞基法之規
      定所得請領之金額，被上訴人以上訴人所給付之金額未含
      加班費之平均工資為由，請求上訴人再給付被上訴人甲○
      ○147232元、給付被上訴人丙○○108141元，及均自91年
      10月1 日起至清償日止，以年息5%計算之利息，為無理由
      ，不應准許。原審判命上訴人如數給付，並依職權為假執
      行之宣告，自有未洽。上訴意旨指摘原判決不當，求予廢
      棄改判，為有理由。自應由本院予以廢棄改判，如主文第
      2 項所示。
七、據上論結，本件上訴為有理由，依民事訴訟法第436 條之1
    第3 項、第450 條、第78條、第85條第1 項前段，判決如主
    文。
中　　華　　民　　國　　94　　年　　4 　　月　　28　　日
                  民事第一庭  審判長法  官  黃小瑩
                                    法  官  蕭錫証
                                    法  官  許永煌
以上正本證明與原本無異。
本判決不得上訴。
中　　華　　民　　國　　94　　年　　5 　　月　　9 　　日
                                    書記官  蔡永光
